最高法院民事判決　　　　　　九十四年度台上字第一五三九號
　　上　訴　人　捷建設股份有限公司
　　法定代理人　洪國治
　　訴訟代理人　陳國雄律師
　　上　訴　人　甲○○
　　訴訟代理人　黃虹霞律師
上列當事人間請求返還不當得利事件，兩造對於中華民國九十二
年七月九日台灣高等法院第二審判決（九十一年度重上字第三六
○號），各自提起上訴，本院判決如下：
    主  文
原判決關於駁回上訴人捷建設股份有限公司請求給付懲罰性違
約金新台幣七百四十萬六千五百八十元本息之上訴暨該訴訟費用
部分廢棄，發回台灣高等法院。
上訴人甲○○之上訴駁回。
第三審訴訟費用關於駁回上訴部分，由上訴人甲○○負擔。
    理  由
本件上訴人捷建設股份有限公司（下稱捷公司）主張：對造
上訴人甲○○與樺建設股份有限公司（下稱樺公司）於民國
八十四年四月八日簽訂合建契約，約定由甲○○提供其所有座落
台北市○○區○○段一小段八三七地號、八三八地號土地（下稱
系爭自有土地），併同甲○○向台北市政府財政局及公農田水
利會價購之同小段八三六地號、八三八之一地號公有土地（下稱
系爭公有土地），再併同其餘相關土地，由樺公司出資興建高
級住宅大廈或辦公大樓，樺公司並於簽約同時交付第一期保證
金新台幣（下同）八十萬元予甲○○。嗣樺公司將其與甲○○
之合建權利義務轉讓予伊，甲○○亦表同意，伊自八十六年六月
二十一日起至八十九年七月二十一日止，按月給付甲○○補貼款
合計二百零五萬四千三百四十元，並於八十九年三月三十一日領
得建築執照後函知甲○○，請其依約騰空舊有建物，並出具「拆
除同意書」予伊。惟甲○○拒不配合辦理。伊復於八十九年八月
二十八日函催甲○○依原訂期日即八十九年九月七日履行合建義
務。詎甲○○仍拒絕履行，造成伊鉅額損害。伊已於八十九年九
月二十日通知甲○○解除系爭合建契約。爰依民法第二百五十九
條第二款、第二百六十條、第二百二十六條規定及系爭合建契約
約定，求為命甲○○應給付伊保證金八十萬元、補貼款二百零五
萬四千三百四十元、及鑽探、土地鑑界、地籍圖平面圖影印、設
計費、測量費、謄本費、複丈費、建照證費（下稱鑽探費等）二
百零七萬六千八百九十六元、與懲罰性違約金七百四十萬六千五
百八十元，暨分別自八十四年四月九日、八十九年十月二十二日
、訴狀繕本送達翌日起算法定利息之判決（原審維持第一審所為
命甲○○給付保證金八十萬元、補貼款二百零五萬四千三百四十
元本息部分之判決，並將第一審所為駁回捷公司敗訴部分判決
之一部廢棄，改判命甲○○再給付捷公司鑽探費等二百零七萬
六千八百九十六元及自八十九年十月二十二日起加計之利息，駁
回捷公司其餘上訴及甲○○之附帶上訴；捷公司對原審駁回
其關於懲罰性違約金七百四十萬六千五百八十元本息上訴之部分
；甲○○對原審駁回其附帶上訴及命其再為給付部分，聲明不服
，各自提起第三審上訴。至捷公司其餘敗訴部分，未具聲明不
服，爰不贅敘）。
上訴人甲○○則以：系爭合建契約原係伊與樺公司簽訂，伊雖
與華公司簽訂協議書，同意由捷公司承受合建契約之一切權
利義務，但華公司與樺公司為不同之公司，華公司與伊協
議將該公司所未擁有之合建權利義務轉讓，捷公司未合法承受
系爭合建契約之權利義務；縱捷公司得承受合建契約權利義務
，其未依約於八十六年四月八日取得全部合建土地，依系爭合建
契約約定，契約即自動失效，捷公司無從再行使契約解除權；
再者，縱系爭合建契約依然有效，但捷公司未能依約完整規劃
興建高級住宅大廈或辦公大樓，且遲不購買參與合建之系爭公有
土地，至八十七年十一月十一日始送件申請建照，遲至八十九年
三月三十一日始取得建造執照，早已構成給付遲延；捷公司於
送件申請建造執照前，未將圖面交伊確認，申請建照之內容又與
伊在八十六年十二月十九日選屋者不同，嗣取得建照後又未經伊
確認新圖面，且未將增加之容積率利益分歸伊，及未給予伊同於
訴外人蔡黃春蓮、王澤森等其他地主之優厚條件，顯然未依債之
本旨提出給付；另捷公司未舉證證明其損害之存在，及其損害
與伊行為間有因果關係。又縱有損害，捷公司給付遲延，亦應
依系爭合建契約第十九條計付違約金，伊並主張該逾期違約金與
捷公司之請求互為抵銷等語，資為抗辯。
原審以：甲○○與訴外人樺公司於八十四年四月八日簽訂系爭
合建契約，約定由甲○○提供系爭自有土地，併同甲○○價購之
系爭公有土地暨其餘相關土地，由樺公司出資興建高級住宅大
廈或辦公大樓，樺公司並於簽約同時交付第一期保證金八十萬
元予甲○○；而捷公司自八十六年六月二十一日起至八十九年
七月二十一日止，按月給付甲○○補貼款計二百零五萬四千三百
四十元等情，為兩造所不爭，堪信為真實。甲○○雖否認捷公
司合法受讓系爭合建權利義務，惟甲○○係以系爭合建契約備註
（四）載：「甲乙同意乙方之公司名稱於有關單位核准後另行補
登」之條文，而樺公司之法定代理人洪國治，又於系爭合建契
約簽訂後另成立華公司為據，辯稱：系爭合建契約之當事人不
明，顯自始未有效成立云云。但系爭合建契約係於八十四年四月
八日由樺公司與甲○○簽訂，樺公司當時為存在之公司，契
約當事人人格既存在，且合建意思達成合致，系爭合建契約自成
立生效，不因系爭合建契約備註之約定及樺公司法定代理人洪
國治成立華公司而得以否認。訴外人樺公司於八十六年八月
十八日將系爭合建契約之權利義務讓與予捷公司，有甲○○不
爭之受讓書足據。甲○○於八十六年八月二十一日與華公司簽
訂協議書，該協議書載出資承建人華公司與甲○○土地所有權
全部簽訂合建契約，雙方同意由捷公司承擔前述合建契約中
華公司地位承受一切權利義務。觀該協議書所指合建土地，簽約
時間均與樺公司所簽訂之前開合建契約相同，足見該協議書概
括讓與之標的，即為樺公司前與甲○○所訂之合建契約無誤。
協議書記載之華公司與樺公司之名稱及統一編號雖非相同，
然查該協議書簽訂後，甲○○曾多次委託律師致函捷公司，主
張其合建契約之權利，並拒卻捷公司之請求，甲○○於存證信
函內均坦承其於八十四年四月曾就前揭土地與捷公司簽立合建
契約，又捷公司自八十六年八月二十一日起，即以該公司名義
進行合建事宜，例如通知甲○○辦理申購公有土地、選屋手續及
領取租金補償等，甲○○並依其通知辦理，可見甲○○早已知悉
系爭合建契約權利義務已由捷公司概括承受，且已同意。捷
公司主張：協議書上之華公司係樺公司誤植云云，尚非無據
。捷公司於八十六年八月十八日與樺公司簽訂受讓書及甲○
○於同月二十一日簽訂協議書同意由捷公司概括承受合建契約
地位，捷公司已取得系爭合建契約之一切權利義務。系爭合建
契約第十七條前段固約定：「本合建案，自簽約日起十二個月止
，乙方（捷公司）應取得本案相關土地整體規劃，逾期若未能
取得該等土地時，本合建契約效力自動消失」，惟該條後段另明
定：「唯經甲方（甲○○）全體所有關係人同意，本合約仍屬有
效，乙方須繼續執行本合約之責任與義務絕無異議」，其後兩造
復於系爭合建契約第十七條文末增添「甲乙雙方同意本約有效期
限延長壹年至八十六年四月八日止」之特約，足見系爭合建契約
屆期並非當然失效，非不得由兩造之合意而繼續有效。八十六年
六月二十一日甲○○與捷公司法定代理人洪國治尚且就公有土
地承購事宜達成協議，此為甲○○所不爭，且有捷公司提出之
承諾書補充條款可證，其部分條款係針對系爭合建契約而為補充
約定，而甲○○於八十六年四月八日後猶願進行公有土地價購事
務，並於八十六年七月二十一日、十月二十一日取得系爭公有土
地，有土地權狀為證，倘系爭合建契約早於八十六年四月八日失
其效力，甲○○又何須履行價購公有土地之義務；甲○○於八十
六年十二月十九日亦配合選屋手續，不惟為甲○○所承認，負責
系爭合建契約建照申請之證人李金生復到場證實，甲○○亦承認
自八十九年四月三十日起向捷公司領取補貼款。綜上所述，可
知兩造有使系爭合建契約繼續有效之合意，至為明確。甲○○所
謂系爭合建契約已於八十六年四月八日自動失效云云，自不可信
採。系爭合建契約第八條約定，即甲○○於契約簽訂之同時應就
甲○○提供合建之土地、建物，按其權利持分範圍，出具土地使
用權同意書予捷公司，於捷公司依本案取得其餘相關土地之
所有權及使用權後，甲○○應於接到捷公司搬遷通知九十日內
遷出，並騰空舊有建物交予捷公司，其未遷出之物品視同放棄
，任由乙方全權處理，並出具拆除同意書交予捷公司。惟甲○
○於接到捷公司搬遷通知時，未於九十日期限內騰空舊有建物
交予捷公司，及出具拆除同意書，伊得合法解除系爭合建契約
。甲○○雖另辯稱：捷公司未依系爭合建契約取得相關土地之
所有權或使用權，亦即未能完整規劃，且尚未給付保證金，無騰
空地上舊有建物及交付拆除同意書之義務，捷公司解除權之行
使不合法且未生效云云。惟查系爭合建契約第二條已開宗明義約
定雙方同意由甲○○提供其所有前開房屋土地使用權全部，由
捷公司向全部或部分所有人取得土地使用權後，可完整規劃大廈
單元為原則，出資興建高級住宅大廈或辦公大樓之改建案，非
捷公司必須取得系爭合建契約附件（二）之全部土地所有權或使
用權始得進行合建事宜。甲○○於八十五年四月二十六日與洪國
治另行協議，約定雙方同意於本基地範圍內已取得之部分土地可
完整規劃大廈並取得建照為原則，本合約仍屬有效，雙方不得拒
絕等情有協議書可稽，益見捷公司以附件（二）所示部分土地
申請建照，仍不得遽認未履行系爭合建契約所定義務。系爭合建
契約第二條雖有「完整規劃」及第十七條之「整體規劃」之約定
，惟所謂「完整規劃」、「整體規劃」應以達到合建目的之規劃
為主，非以針對系爭合建契約附件（二）所示全部土地之規劃。
捷公司未取得系爭合建契約附件（二）所示土地之全部所有權
或使用權，而以部分土地進行規劃，並由甲○○於八十六年十二
月十九日選屋，嗣八十九年三月三十一日取得建造執照，為甲○
○所不爭，足認系爭合建契約已達可興建之程度，依上開系爭合
建契約第八條約定，甲○○自應於接獲捷公司所為搬遷通知九
十日內騰空遷讓，並出具拆除同意書。再查甲○○不否認於八十
九年三月三十一日之後向捷公司領取補貼款，顯見其並不爭執
建造執照之內容與伊之前選屋者不同，亦不在意送請建造執照申
請前是否需要經由甲○○確認，否則甲○○於向捷公司領取補
貼款時，即應提出異議。況甲○○曾於八十九年八月八日以函表
示將於九月七日或八日點交房地予捷公司，足徵甲○○並未爭
執建造執照之內容。至於選屋後建物之價值，系爭合建契約第五
條明定就房屋土地之分配，係依地主提供建地面積、容積率等計
算，並未明定就建物價值而為約定，況房地產價格隨整體經濟變
遷、市場供需、基地區域等因素而波動，非能一概而論，尚難以
所擬分配之建物價值未達一億六千六百零五萬三千零六十六元而
指摘捷公司未依債之本旨提出給付。甲○○嗣後一再以捷公
司未於申請建造執照前提出圖面供伊確認，及未完整規劃高級住
宅大廈或辦公大樓為詞，抗辯捷公司未依債之本旨提出給付，
並進而拒絕履行騰空遷讓及出具拆除同意書義務，尚嫌無據。至
於甲○○另指捷公司尚未給付第三期保證金一百零五萬元，固
為捷公司所不否認，惟依系爭合建契約第七條第三款約定：「
建照核准時，付百分之四十，計新台幣：壹佰零伍萬元」，此部
分保證金之給付與甲○○騰空房地間並無對待給付關係，自不能
以捷公司未給付第三期一百零五萬元保證金即拒絕騰空遷讓及
出具拆除同意書。況八十六年六月二十一日之承諾書補充條款第
壹條已約明甲○○同意該系爭公有土地承購之價款，由甲○○自
行繳納，捷公司應付甲○○之履約保證金，及房地補貼金在房
地騰空點交捷公司後，捷公司每月付十萬元，亦依照雙方原
訂合建契約之約定，按期按月付於甲○○，可知履約保證金之給
付係以甲○○騰空遷讓為前提。雖上開承諾書補充條款係針對系
爭公有土地承購而訂定，但系爭合建契約第一條已明白約定甲○
○提供予合建之土地為系爭自有土地外，尚包含系爭公有土地，
上開承諾書補充條款關於履約保證金之約定乃系爭合建契約之特
別約定，甲○○應先騰空遷讓及出具拆除同意書，捷公司方有
給付履約保證金義務。甲○○無由以捷公司尚未給付第三期履
約保證金而拒絕騰空遷讓及出具同意書。捷公司於八十九年三
月三十一日取得系爭合建契約建造執照，同時函請甲○○於九十
日內搬遷、騰空舊有建物，及出具拆除同意書予捷公司，惟甲
○○拒不配合辦理，捷公司於同年八月四日該公司復委託律師
催告甲○○限期履行，甲○○雖於同年月十八日以郵局存證信函
表示將於九月七日或八日點交房地予捷公司，但又於同年九月
五日委請律師發函聲明撤回上開拆除及搬遷同意，有律師函、存
證信函等件為證。依上說明，堪認甲○○未履行其應盡之騰空遷
讓及出具拆除同意書義務。又系爭合建契約第十七條所定之八十
六年四月八日乃系爭合建契約之期限，並非捷公司取得系爭合
建契約建造執照之期限。系爭合建契約第九條雖約定捷公司於
取得全部相關土地之使用權同意書後四十五日內即向建築主管機
關申領建造執照。然系爭合建契約第十七條之期限已經兩造合意
變更，取得可完整規劃土地所有權或使用權之期間未定有期限。
又本件合建之土地除甲○○所有系爭自有土地外，另有系爭公有
土地之價購程序，僅有承租該土地之甲○○有權可以申購，甲○
○並曾與洪國治協商，有承諾書補充條款可按，則建造執照至八
十六年十二月三十一日或八十七年十一月十一日始提出申請之責
任，非能歸捷公司負擔。甲○○亦自承未曾催告申請及領取建
造執照，捷公司自無何遲延責任可言。捷公司於八十九年九
月二十日為解除系爭合建契約之意思表示，行使解除權自屬合法
，堪以認定。按解除契約時，由他方受領之給付物，應返還之，
又受領之給付為金錢者，應附加自受領時起之利息償還之。甲○
○於簽訂系爭合建契約之同時（即八十四年四月八日）受領保證
金八十萬元，復陸續向捷公司領取補貼款共計二百零五萬四千
三百四十元，已如前述，今系爭合建契約既已解除，則捷公司
請求甲○○返還受領之八十萬元保證金，及自受領八十萬元之翌
日即八十四年四月九日起至清償日止，按年息百分之五計算之利
息，並返還補貼款二百零五萬四千三百四十元，及自起訴狀繕本
送達翌日即八十九年十月二十二日起至清償日止，按年息百分之
五計算之利息，自屬正當，應予准許。捷公司因與甲○○簽訂
系爭合建契約後，陸續支出地質鑽探、土地鑑界、地籍圖平面圖
影印、設計費、測量費、謄本費、複丈費、建照證費等合計為二
百零七萬六千八百九十六元，有統一發票及規費收據為憑，本件
合建契約既可歸責於甲○○而經捷公司合法解除，捷公司請
求甲○○賠償損害，自屬正當，而地質鑽探工程係規劃合建案暨
施工安全維護必要之前置工程作業，且係申請建造執照時必須檢
附之文件，土地複丈費係就甲○○及其他合建之土地進行複丈所
生費用，另設計費、證照費，均屬向主管機關申請建造執照前所
為前置作業必需支出之費用，乃因系爭合建契約解除形同無益之
支出，自屬捷公司之損害，則捷公司請求甲○○賠償該費用
二百零七萬六千八百九十六元，應予准許。本件建造執照至八十
六年十二月三十一日或八十七年十一月十一日始提出申請，既
捷公司無何遲延責任，甲○○以捷公司應負遲延責任，以之與
捷公司請求互為抵銷之抗辯，即非法之所許。系爭合建契約第
十九條第三項後段為懲罰性違約金，而懲罰性違約金契約為從契
約，應隨主契約之解除而消滅，捷公司既已解除系爭合建契約
，則該第十九條第三項後段約定亦隨同消滅，捷公司本於已消
滅失效之合建契約第十九項第三項後段約定，請求甲○○給付違
約金七百四十萬六千五百八十元本息部分，不應准許。因而將第
一審所為駁回捷公司請求鑽探費等二百零七萬六千八百九十六
元本息部分之判決廢棄，改判命甲○○如數給付，並駁回捷公
司就請求懲罰性違約金七百四十萬六千五百八十元本息部分之上
訴；維持第一審所為命甲○○給付保證金八十萬元、補貼款二百
零五萬四千三百四十元本息部分之判決，駁回甲○○之附帶上訴
。
關於廢棄發回部分（捷公司請求懲罰性違約金七百四十萬六千
五百八十元本息部分）：
查兩造於系爭合建契約第十九條第三項後段係屬遲延之懲罰性違
約金約定，為原審確定之事實，從而上訴人捷公司主張甲○○
遲延履行搬遷房屋等債務，依系爭合建契約約定請求甲○○給付
懲罰性違約金，即非無據。原審就此為相反之認定，顯有違誤，
惟甲○○違約之事實如何？其違約金之約定是否有過高情事？尚
待原審調查審認，自應將此部分發回原審更為審理。上訴人捷
公司上訴論旨，指摘此部分原判決違法，聲明廢棄，為有理由。
關於駁回甲○○上訴部分：
原審以前開理由為不利於上訴人甲○○之判斷，於法尚無不合。
上訴人甲○○上訴論旨，徒就原審取捨證據、認定事實、解釋契
約之職權行使，指摘此部分原判決為不當，求予廢棄，非有理由
。
據上論結，本件上訴人捷公司之上訴為有理由；上訴人甲○○
之上訴，為無理由。依民事訴訟法第四百七十七條第一項、第四
百七十八條第二項、第四百八十一條、第四百四十九條第一項、
第七十八條，判決如主文。
中　　華　　民　　國　九十四　年　　八　　月　 十八   日
                      最高法院民事第七庭
                          審判長法官  許　朝　雄
                                法官  謝　正　勝
                                法官  劉　福　來
                                法官  鄭　玉　山
                                法官  吳　麗　女
      本件正本證明與原本無異
                                      書  記  官
中　　華　　民　　國　九十四　年　　八　　月　 三十 　日
                                                      ｊ
